臺灣高等法院民事判決
                                    100年度家上字第168號
上  訴  人  王月蘭  

            王文洋  

共      同
訴訟代理人  李文中律師
            粘毅群律師
            顏鳳君律師
上  訴  人  王貴雲  
            王雪齡  
            王雪紅  
            王文祥  
            王瑞華  
            王瑞瑜  
            王瑞慧  
            王瑞容  
共      同
訴訟代理人  林永頌律師
            施淑貞律師
            黃蓮瑛律師 
被上 訴 人  羅○○ 
            羅○○ 

            羅○○  

共      同
訴訟代理人  徐鈴茱律師
            葉光洲律師
            賴振宗律師

上列當事人間請求生父死亡後之認領事件，上訴人對於中華民國
100年4月18日臺灣臺北地方法院97年度親字第183號第一審判決
提起上訴，經本院於101年9月11日言詞辯論終結，判決如下：
    主  文
上訴駁回。
第二審訴訟費用由上訴人連帶負擔。
    事實及理由
一、上訴人甲○○本院審理中於民國101年7月1日死亡（本院卷5第
    170頁），惟委任有特別代理權限之訴訟代理人（本院卷1第
    94頁），依民事訴訟法第173條前段規定，於本院終局判決
    送達提起第三審上訴前，訴訟程序並不因其死亡而當然停止
    。本案辯論已臻成熟，被上訴人聲請裁定停止訴訟程序，並
    無必要，至將來如上訴後訴訟程序當然停止，應由何人聲明
    承受訴訟，乃屬另一問題，先予敘明。
二、被上訴人主張：伊母林○○於41年時，未婚且年僅17歲，與已
    婚並納有二房之王○○交往，因而受胎，分別於00年00月00日
    產下被上訴人己○○（原名林○○）、00年0月00日產下被上訴
    人丁○○（原名林○○）、00年00月00日產下被上訴人戊○○（原
    名林○○）。王○○雖未辦理認領手續，但仍依其子女輩分方式
    為被上訴人命名，並提供住處，安排被上訴人母子住居在王
    ○○大房及二房住處之同一條街上，方便就近照顧。46年間王
    ○○因應酬關係，結識訴外人李○○與之交往，當時林○○懷有戊
    ○○，不堪受此刺激，多次與王○○爭吵而漸生嫌隙，戊○○出生
    後，李○○亦懷有身孕，且深受王○○寵愛，林○○遂決意與王○○
    分手，獨自帶領被上訴人三人另行生活，惟王○○與林○○分手
    後，仍不斷親自或派人探視並給付生活費用，被上訴人自幼
    即受王○○之撫育。林○○在當時民風保守年代未婚生子，難免
    遭人非議，故在親人勸說下，與訴外人羅○○（94年6月15日
    死亡）交往，因林○○本身為養女，且羅○○前次婚姻亦育有4
    女，為免被上訴人將來受到歧視，羅○○明知前情，乃以認領
    而非收養方式，於50年7月31日認領被上訴人三人，林○○始
    於51年5月10日與羅○○結婚，被上訴人因而隨母改嫁進入羅
    家，並改姓羅。然王○○在林○○結婚後，仍持續給予生活費，
    並請其堂兄即訴外人王○○（已歿）暗中協助，被上訴人自懂
    事以來，即知生父為王○○，每年寒暑假均北上與王○○會面，
    王○○在被上訴人成長過程中雖刻意未公開上情，但迄王○○往
    生前，被上訴人均持續受王○○之關愛及工作、事業上資助照
    顧。林○○於91年10月26日往生後，羅○○於93年間曾致函請求
    王○○讓被上訴人認祖歸宗，王○○當時本有意辦理，惟顧慮他
    房及子女，故暫緩進行。嗣王○○於97年10月15日去世，上訴
    人丙○○與乙○○於整理王○○遺物時，發現上開羅○○致函，曾對
    被上訴人表示，為免外界議論，希望被上訴人勿於告別式時
    以家屬身分出席，待喪禮結束後再行商談認祖歸宗，被上訴
    人因而未出席告別式，詎事後上訴人竟拖延拒不辦理認祖歸
    宗事宜。被上訴人與羅○○並無血緣關係，羅○○對被上訴人之
    上開認領，業經被上訴人訴請原法院以98年親字第53號判決
    確認認領無效確定，而被上訴人自始受生父王○○撫育，依法
    視為王○○所認領，被上訴人自不可能再由羅○○所收養，上訴
    人為王○○之繼承人，否認被上訴人為王○○之子女，伊自有受
    確認判決之法律上利益，爰求為確認被上訴人與王○○間親子
    關係存在之判決，原審為上訴人敗訴之判決，上訴人提起上
    訴，被上訴人聲明：駁回上訴。
三、上訴人則以：林○○生下被上訴人三人後，始於48、49年間與
    羅○○相識交往，羅○○明知被上訴人三人非其親生子女仍願辦
    理認領，且於50年7月31日辦理認領時，被上訴人三人均未
    年滿7歲，顯係出於收養意思，視同己出而自幼撫養。此由
    羅○○於65年購買北投房地時，登記於丁○○及嗣與林○○所生之
    親生子羅○○、羅○○三人名下，於丁○○結婚時擔任主婚人，並
    於己○○、戊○○出嫁時贈與股票作為嫁妝，且資助丁○○留學及
    大陸經商，並於另案訴訟具狀稱丁○○為養子，丁○○亦曾具狀
    稱羅○○為養父等情狀，即可得知羅○○與被上訴人間非僅繼父
    與繼子女關係而已，而將被上訴人視為親生子女養育，與嗣
    所親生子女間未有差等。王○○於被上訴人被認領後，並未與
    被上訴人頻繁往來或有何金錢資助撫育情形，羅○○確與被上
    訴人成立收養關係等語資為抗辯，聲明：原判決廢棄，被上
    訴人在第一審之訴駁回。
四、查被上訴人為林○○所生之非婚生子女，於50年7月31日為羅○
    ○認領之事實，有戶籍謄本、高雄○○○○○○○○○函覆之認領登記
    申請書、認領同意書各3件（原審卷1第33、37、40頁，第83
    至88頁）可憑，惟經被上訴人對羅○○之繼承人提起確認羅○○
    於50年7月31日對被上訴人所為之認領無效之訴，獲勝訴判
    決確定，有原法院98年度親字第53號判決及確定證明書在案
    可按（本院卷1第292至299頁），並經本院調取該案卷宗核
    閱屬實，且為兩造所不爭，足認真實。是林○○於43年至47年
    間分別產下被上訴人，當時林○○與羅○○從未謀識，不可能自
    羅○○受胎，被上訴人與羅○○並無真實血緣關係，羅○○認領為
    無效，被上訴自非羅○○之婚生子女。被上訴人主張林○○係自
    王○○受胎而產下被上訴人，並經其生父王○○撫育而視為認領
    ；上訴人對林○○與王○○交往而受胎，產下被上訴人，王○○在
    羅○○認領前，曾撫育被上訴人之事實並不爭執（本院卷2第1
    90頁背面），惟以被上訴人自50年7月31日即為羅○○認領，
    該認領雖屬無效，但羅○○實係以收養子女意思，自幼撫養被
    上訴人，應成立收養關係，被上訴人既經出養予羅○○，王○○
    雖係其生父，其親子關係之權利義務亦因羅○○收養而停止等
    語置辯。經查：
  ㈠王○○業已辭世，復因上訴人拒絕配合辦理血緣鑑定，而無從
    以科學鑑定方法為親子關係之認定，惟查證人即林○○之外甥
    林○○證稱：「我那時就讀臺北市立大同初級中學，住在我姑
    姑（即林○○）家，吃住都是我姑姑供給的，我到臺北讀書時
    ，己○○剛出生，姑姑有事情都請我打公用電話聯絡王○○……，
    姑媽每次生產時，王先生（即王○○）都拿人參、金塊給我姑
    姑，我對王先生家並不了解，我經常抱著己○○到王先生公司
    的家對面，看王先生上、下班，當時公司名稱福懋公司；王
    先生來找姑姑的時候，是住在姑姑家，1個月到姑姑家1、2
    次，……，後來他們又生了丁○○、戊○○。」、「（問：你姑姑
    跟王○○交往期間，有在上班嗎？）沒有，從我到臺北以後，
    她就沒有上班。」「（問：是誰提供生活費呢？）王○○先生
    」「（問：你姑姑為什麼跟王○○分手？）姑姑知道王○○跟其
    他女孩在交往，王○○有拿錢給姑媽要分手，之後就沒來了，
    三個小孩由姑媽一個人照顧，後來姑媽買了大一點的房子搬
    家。」「（問：王○○跟你姑姑分開後，有關切過小孩子嗎？
    ）有，在己○○小學六年級時，王○○約己○○、丁○○在南京東路
    台塑附近吃晚餐，是我陪他們兩個去的」「（當時）我坐在
    比較遠的地方，他們氣氛很親熱，要走的時候王○○交給我一
    疊錢叫我轉給我姑媽，要給小孩子的」等語（見原審卷2第2
    40至241頁，第102頁即原法院98年度親字第53號99年3月22
    日言詞辯論筆錄）。另曾與林○○一同北上學裁縫工作之證人
    邱○○亦證稱「我們兩個（即證人與林○○）一起來臺北看看，
    想來臺北做衣服，……，林○○有人介紹王○○給他認識，後來他
    就去雙連租房子，跟王○○住在一起同居，我後來搬到林○○的
    隔壁去住，當時林○○19歲，生大女兒是在雙連，他們共生了
    三個小孩。」「（問：林○○跟王○○後來為什麼沒有在一起？
    ）後來生了第三個小孩出了問題，王○○在外面有女人，他們
    吵得很厲害。」「（問：你在臺北跟林○○住的時候，妳有看
    到王○○跟林○○住在一起嗎？）有，我就住在隔壁。」「（問
    ：林○○跟王○○在一起之後，林○○有沒有在工作？）沒有。」
    「（問：林○○的生活費怎麼來的？）是董事長（即王○○）負
    責的，她跟王○○同居，當然是他負責。」「（問：林○○跟王
    ○○在一起的時候，王○○有沒有買房子給林○○？）有，買在臺
    北，那時候是生○○的時候就搬到大房子去了，我是聽我媽媽
    說的。王○○很好，叫我搬去跟她們一起住，這樣○○才有伴，
    他邀請了我好幾次，我沒有辦法來。」「（問：林○○跟王先
    生分手之後她有去工作嗎？）好像沒有，王○○有給她很多錢
    ，讓她養小孩，所以她不用工作，她是想要替孩子找一個爸
    爸才會再結婚。」（原法院卷2第103至106頁，即原法院98
    年度親字第53號99年3月22日言詞辯論筆錄）。另林○○之姊
    即證人駱○○妹亦證稱「王○○與林○○生了3個小孩，老大是女
    生己○○，老二是男的丁○○、老三是戊○○，三個小孩的名字都
    是王○○取的，因為王○○那邊的小孩，男的都是「文」，女的
    是「雪」。」「（問：就妳所知，林○○跟王○○分手之後，王
    ○○還有沒有繼續照顧3個小孩？）有繼續照顧他們，王○○有
    拿生活費給林○○，是林○○跟我講的，我的爸爸也有跟我說，
    我回娘家都會問。」（原法院卷2第93至94頁，原法院98年
    度親字第53號99年3月22日言詞辯論筆錄），足認林○○於41
    年至47年間確曾與王○○交往進而同居，上開期間林○○分別產
    下被上訴人三人，王○○曾提供林○○母子住處及生活費用，48
    年間王○○與林○○分手時，曾給付林○○相當費用以使林○○母子
    衣食無虞而撫育被上訴人。再參酌王○○生前秘書即證人涂愛
    玲亦證稱：「我最早認識丁○○先生，因為丁○○有來看過王○○
    ，己○○、戊○○比較少接觸，丁○○比較常來，前後已經有30年
    了，丁○○比較多次，兩位羅小姐很少。」「丁○○有告訴我，
    他是王董事長的兒子」「（問：丁○○有透過妳安排跟王○○見
    面嗎？）有。」「（問：他要見王○○，王○○會拒絕嗎？）印
    象中好像沒有。」「（問：妳有跟戊○○在臺塑辦公室合照過
    嗎？）有，她來看董事長，在還沒見面之前，我跟她合照的
    （按見原審卷1第15頁，原審卷2第118頁照片）」「（問：
    請妳回憶一下，戊○○有沒有因為耳疾問題，到長庚醫院就醫
    ？）我有奉董事長之命，拿新臺幣（下同）10萬元紅包到林
    口長庚醫院的病房給羅小姐，那時我才知道戊○○，是因為耳
    疾開刀，我印象中這是我第一次看到戊○○，跟她合影是在之
    後。」「王○○過世後，我根據總管理處楊○○總經理之指示，
    安排己○○、戊○○夫婦見王○○的大體，大體不是一般人可以看
    的，連我自己都沒有看過」等語（原審卷2第247至251頁）
    ，亦可見王○○於被上訴人成長之後，從未拒斥被上訴人三人
    ，於丁○○向證人涂○○表明係王○○之子，仍多次依證人涂○○安
    排與被上訴人見面接觸，並於戊○○耳疾住院時贈予10萬元紅
    包以示關懷，綜合上開證人林○○、邱○○、駱○○妹所證王○○與
    林○○同居生子，並提供林○○母子住處及生活費用，分手後給
    付林○○相當費用以為撫養子女所需及證人林○○、涂○○所證王
    ○○與被上訴人三人成長之後仍有保持相當互動接觸情節等一
    切情狀以觀，王○○於林○○生產後即撫育被上訴人，嗣雖與林
    ○○分手，因企業鉅子之身分未便公開，但迄其往生，仍私下
    長年與被上訴人保持相當互動接觸，又無證據證明王○○曾否
    認被上訴人係自其所從出之事實，再參酌上訴人對被上訴人
    與王○○有血緣關係，並自幼受王○○撫育之事實復不爭執（本
    院卷2第190頁背面筆錄），足認林○○確係自王○○受胎而產下
    被上訴人三人甚明。
  ㈡按非婚生子女經生父認領者，視為婚生子女；其經生父撫育
    者，視為認領，民法第1065條第1項定有明文。被上訴人係
    林○○自王○○受胎所生之非婚生子女，於出生後曾經生父王○○
    撫育，如前述，依前揭法條規定，應視為認領，被上訴人即
    為王○○之婚生子女，並不因王○○至往生前迄未公開或遲未讓
    被上訴人認祖歸宗而有異，亦與羅○○認領被上訴人後，王○○
    是否仍有繼續撫育被上訴人事實，不生影響，何況羅○○所為
    認領為無效，業經判決確定在案。
  ㈢按收養子女，應以書面為之；但自幼撫養為子女者，不在此
    限，74年6月5日修正前民法第1079條定有明文。收養係以發
    生親子身分關係為目的之要式契約行為，必收養者與被收養
    者間有創設親子關係「合意」之書面，始能成立，修正前民
    法第1079條但書所定「自幼撫養為子女者，不在此限」，不
    過係用以規定表明被收養者未滿7歲而無法定代理人時，如
    棄嬰者，得不經書面合意，逕以收養者出於收養意思，自幼
    撫養為子女而發生收養關係，以解決現實之困難。此由該條
    76年6月5日修正立法理由：收養既使收養者與被收養者發生
    親子關係，為昭慎重，自應以書面為之。惟收養未滿7歲之
    人為養子女，因被收養人無意思能力，如其又無法定代理人
    代為意思表示或代受意思表示，即無從以書面為之，應設例
    外規定，以解決困難。又依舊法本條但書之規定，自幼撫養
    為子女者，不必具備書面，即認有合法之收養，惟本條修正
    第4項已明定收養子女應聲請法院認可，僅有自幼撫養為子
    女事實，已不能認有合法之收養，則「自幼撫養為子女」一
    句已無意義，爰將舊法原條文但書修正為「但被收養人未滿
    7歲而無法定代理人者，不在此限」。可見74年6月5日將民
    法第1079條但書，由「但自幼撫養為子女者，不在此限」，
    修正為「但被收養人未滿七歲而無法定代理人者，不在此限
    」，乃係因應同條第4項增訂收養子女應聲請法院認可規定
    而做文字上修正即明。是被收養人未滿7歲而有法定代理人
    時，並無修正前民法第1079條但書之適用，如未經其法定代
    理人以書面代為或代受收養意思表示，尚不得僅以自幼撫養
    為子女之事實，即認發生收養關係，而置其法定代理人（本
    生父母）之權益於不顧；且父母為其未成年子女之法定代理
    人，修正前民法第1086條定有明文，未滿7歲之未成年子女
    出養，既在斷絕其與本生父母間之權利義務，自非僅由父或
    母一方所得單獨代理。查上訴人主張羅○○50年7月31日之認
    領雖屬無效，但羅○○實係以收養子女意思，自幼撫養當時尚
    未滿7歲之被上訴人而成立收養關係云云，惟羅○○於50年7月
    31日認領被上訴人時，既明知被上訴人與其並無血緣關係，
    林○○亦明知王○○係被上訴人生父，且曾撫育被上訴人，依法
    視為認領，被上訴人視為王○○之婚生子女，揆諸前開說明，
    被上訴人當時既有法定代理人，非經羅○○與林○○、王○○以書
    面合意收養，不能成立收養關係，上訴人主張羅○○係以收養
    子女意思，自幼撫養被上訴人，即得依修正前民法第1079條
    但書規定，與被上訴人成立收養關係云云，自不足採。而收
    養係身分上之契約行為，與認領為單獨行為，本有不同，林
    ○○雖於羅○○認領被上訴人之認領同意書上簽章表示同意，尚
    不能認為係代受收養之意思表示，況並無證據證明王○○曾有
    出養被上訴人之書面意思表示，自難僅以林○○一人曾在羅○○
    認領同意書上簽章同意，羅○○一方認領時有收養被上訴人之
    意思，即謂羅○○已與林○○、王○○合意成立書面收養契約。至
    事後羅○○與被上訴人間是否以養父、養子相稱對待，與法律
    上雙方是否發生收養關係，係屬兩事，不生影響，並予指明
    。
五、綜上所述，被上訴人均係林○○自王○○受胎分娩之非婚生子女
    ，出生後經生父王○○撫育而視為認領，依法視為王○○之婚生
    子女，羅○○於50年7月31日認領被上訴人係屬無效。又無證
    據證明王○○、林○○曾以書面代為或代受意思表示，將被上訴
    人出養予羅○○，上訴人謂羅○○係以收養子女意思，自幼撫養
    被上訴人而發生收養關係，王○○與被上訴人親子關係之權利
    義務因羅○○收養而停止云云，並不足採。上訴人為王○○之繼
    承人，有戶籍謄本可按，其否認被上訴人係王○○之婚生子女
    ，被上訴人自有提起確認之訴，以除去其私法上地位不安狀
    態之法律上利益。從而，被上訴人求為確認被上訴人與王○○
    間親子關係存在之判決，為有理由。原審為上訴人敗訴判決
    ，於法並無不合，上訴意旨指摘原判決不當，聲明廢棄改判
    ，為無理由，應予駁回。
六、本件判決事證基礎已臻明確，兩造其餘有關王○○於羅○○認領
    後是否仍有撫育、資助被上訴人或委由丁○○投資大陸事業經
    營等之攻防方法及所聲請調查或援用之證據，經斟酌後核與
    判決結果不生影響，爰無再予調查或逐一論斷之必要，並予
    敘明。
七、據上論結，本件上訴為無理由。依民事訴訟法第449條第1項
    、第78條、第85條第2項，判決如主文。
中　　華　　民　　國　 101　　年　　10　　月　　2 　　日
                  家事法庭    
                      審判長法　官  黃熙嫣
                            法　官  曾部倫
                            法　官  朱耀平
正本係照原本作成。
如不服本判決，應於收受送達後20日內向本院提出上訴書狀，其
未表明上訴理由者，應於提出上訴後20日內向本院補提理由書狀
（均須按他造當事人之人數附繕本）上訴時應提出委任律師或具
有律師資格之人之委任狀；委任有律師資格者，另應附具律師資
格證書及釋明委任人與受任人有民事訴訟法第466條之1第1項但
書或第2項（詳附註）所定關係之釋明文書影本。如委任律師提
起上訴者，應一併繳納上訴審裁判費。
中　　華　　民　　國　 101　　年　　10　　月　　2 　　日

                            書記官  鎖瑞嶺
附註：
民事訴訟法第466條之1（第1項、第2項）：
對於第二審判決上訴，上訴人應委任律師為訴訟代理人。但上訴
人或其他法定代理人具有律師資格者，不在此限。
上訴人之配偶、三親等內之血親、二親等內之姻親，或上訴人為
法人、中央或地方機關時，其所屬專任人員具有律師資格並經法
院認為適當者，亦得為第三審訴訟代理人。